【裁判字號】    96,訴,638
【裁判日期】    980112
【裁判案由】    分割共有物
【裁判全文】
臺灣屏東地方法院民事判決               96年度訴字第638號
原      告  壬○○
訴訟代理人  方春意律師
複 代 理人  蔡建賢律師
            陳世明律師
被      告  丑○○
訴訟代理人  庚○○
被      告  甲○○
訴訟代理人  癸○○
被      告  丙○○
訴訟代理人  丁○○
被      告  戊○○
            陳侯玉霞
            陳侯玉環
            子○○○
            乙○○
            未○○
            侯玉時
兼上列八人
共      同
訴訟代理人  己○○    住屏東縣.
被      告  卯○○    住屏東縣.
訴訟代理人  辰○○    住屏東市.
被      告  午○○    住屏東縣.
            寅  ○    住屏東縣.
            巳○○    住高雄市.
            辛○○    住屏東縣.
上列當事人間請求分割共有物事件，本院於民國97年12月31日言
詞辯論終結，判決如下：
    主  文
被告己○○、丙○○、戊○○、陳侯玉霞、陳侯玉環、子○○○
、乙○○、未○○、侯玉時應就其被繼承人侯勝所遺坐落屏東縣
林邊鄉○○段一五二地號面積四六八六．六五平方公尺、同段一
六三地號面積六三四．三三平方公尺土地應有部分均各0000
000000分之000000000辦理繼承登記。
除被告甲○○外之兩造所共有坐落屏東縣林邊鄉○○段一五二地
號面積四六八六．六五平方公尺土地依下列方法分割：如附圖所
示編號０部分面積四六四．五二平方公尺土地分歸被告辛○○所
有；編號Ｋ部分面積四六四．五二平方公尺土地分歸原告所有；
編號Ｍ部分面積八四九．四一平方公尺土地分歸被告卯○○所有
；編號Ｒ部分面積四六四．五二平方公尺土地分歸被告午○○所
有；編號Ｑ部分面積四三六．四六平方公尺土地分歸被告寅○所
有；編號Ｎ部分面積一０八八．八七平方公尺土地分歸被告丑○○所有；編號Ｓ部分面積五．二七平方公尺土地分歸被告巳○○
所有；編號Ｔ部分及編號Ｐ部分合計面積四二五．六八平方公尺
土地分歸被告丙○○、己○○、戊○○、陳侯玉霞、陳侯玉環、
子○○○、乙○○、未○○、侯玉時按應有部分被告丙○○00
0000000分之00000000，其餘應有部分0000
00000分之000000000分歸被告丙○○、己○○、
戊○○、陳侯玉霞、陳侯玉環、子○○○、乙○○、未○○、侯
玉時公同共有；編號Ｌ部分面積四八七．三九平方公土地分歸除
被告甲○○外之兩造按應有部分原告、被告辛○○、午○○各0
000000分之一一三五九四，被告卯○○0000000分
之二二七一八八，被告寅○五五四四分之六七八，被告丑○○0
000000分之二二七九六０，被告巳○○0000000分
之一二八八，被告丙○○、己○○、戊○○、陳侯玉霞、陳侯玉
環、子○○○、乙○○、未○○、侯玉時公同共有000000
0000分之000000000，被告丙○○0000000
000分之0000000共有。被告丑○○及被告午○○應各
補償被告卯○○新台幣伍萬玖仟柒佰壹拾壹元及新台幣肆元，合
計新台幣伍萬玖仟柒佰壹拾伍元；應各補償被告寅○新台幣伍萬
柒仟捌佰零陸元及新台幣肆元，合計新台幣伍萬柒仟捌佰壹拾元
。
除被告甲○○外之兩造所共有坐落屏東縣林邊鄉○○段一六三地
號面積六三四．三三平方公尺土地依下列方法分割：如附圖所示
編號Ｃ部分面積六０．三七平方公尺土地分歸被告辛○○所有；
編號Ｇ部分面積六０．三七平方公尺土地分歸原告所有；編號Ｉ
部分面積一二０．七五平方公尺土地分歸被告卯○○所有；編號
Ｈ部分面積六０．三七平方公尺土地分歸被告午○○所有；編號
Ｄ部分面積六六．七四平方公尺土地分歸被告寅○所有；編號Ａ
部分面積一二一．一六平方公尺土地分歸被告丑○○所有；編號
Ｊ部分面積０．六八平方公尺土地分歸被告巳○○所有；編號Ｅ
部分及編號Ｆ部分合計面積五五．三二平方公尺土地分歸被告丙○○、己○○、戊○○、陳侯玉霞、陳侯玉環、子○○○、乙○○、未○○、侯玉時按應有部分被告丙○○000000000
分之00000000，其餘應有部分000000000分之
000000000分歸被告丙○○、己○○、戊○○、陳侯玉
霞、陳侯玉環、子○○○、乙○○、未○○、侯玉時公同共有；
編號Ｂ部分面積八八．五七平方公土地分歸除被告甲○○以外之
兩造按應有部分原告、被告辛○○、午○○各0000000分
之一一三五九四，被告卯○○0000000分之二二七一八八
，被告寅○五五四四分之六七八，被告丑○○0000000分
之二二七九六０，被告巳○○0000000分之一二八八，被
告己○○、丙○○、戊○○、陳侯玉霞、陳侯玉環、子○○○、
乙○○、未○○、侯玉時公同共有0000000000分之0
00000000，被告丙○○0000000000分之00
00000共有。被告丑○○應補償被告巳○○新台幣柒拾肆元
。
原告與被告辛○○、卯○○、午○○、巳○○、丙○○、甲○○
所共有坐落屏東縣林邊鄉○○段一六六地號面積一一０三．六七
平方公尺土地准予變賣，所得價金按應有部分原告、被告辛○○
、午○○各0000000分之一一三五九四、被告卯○○00
00000分之二二七一八八、被告巳○○0000000分之
一二八八、被告丙○○0000000分之二九六八二、被告甲○○0000000分之二二七九六０比例分配之。
訴訟費用由原告、被告辛○○、午○○各負擔百分之十一，被告
卯○○負擔百分之二十二，被告寅○負擔百分之十，被告丑○○
負擔百分之十八，被告己○○、丙○○、戊○○、陳侯玉霞、陳
侯玉環、子○○○、乙○○、未○○、侯玉時連帶負擔百分之八
，被告丙○○負擔百分之五，被告甲○○負擔百分之四。
    事實及理由
一、本件原告起訴原主張坐落屏東縣林邊鄉○○段一五二地號、
    同段一六三地號二筆土地均為原告、被告辛○○、卯○○、
    午○○、寅○、丑○○、巳○○、丙○○及侯勝所共有，嗣
    於審理中始悉侯勝業於民國76年2 月4 日死亡，系爭土地侯
    勝之應有部分仍屬其繼承人全體公同共有，則原告追加侯勝
    之繼承人己○○、丙○○、戊○○、陳侯玉霞、陳侯玉環、
    子○○○、乙○○、未○○、侯玉時（下稱己○○等九人）
    為被告，其追加之訴核與民事訴訟法第255 條第1 項但書第
    第5 款規定相符，自應准許；又被告寅○、己○○、戊○○
    、陳侯玉霞、陳侯玉環、子○○○、乙○○、未○○、侯玉
    時等人未於言詞辯論期日或最後言詞辯論期日到場，核均無
    民事訴訟法第386 條各款所列情形，爰依原告之聲請，准由
    其一造辯論而為判決。
二、原告主張：
(一)坐落屏東縣林邊鄉○○段一五二地號面積四六八六．六五平
    方公尺、同段一六三地號面積六三四．三三平方公尺二筆土
    地均為原告、被告辛○○、卯○○、午○○、寅○、丑○○
    、巳○○、丙○○及己○○等九人之父即被繼承人侯勝所共
    有；而同段一六六地號面積一一０三．六七平方公尺土地則
    為原告與被告辛○○、卯○○、午○○、巳○○、丙○○、
    甲○○所共有，其等在各該土地之應有部分各如後附表之持
    分欄所示，有系爭各地號土地登記謄本可稽。系爭土地並無
    因其使用目的而有不能分割之情形，兩造間亦未訂立有不分
    割之特約，惟就分割方法則無從獲致協議，爰依民法第八百
    二十四條第二項之規定，訴請准予以裁判分割之。
(二)又原共有人侯勝業於76年2 月4 日死亡，其妻侯王箱嗣亦於
    78年9 月11日死亡，故其法定繼承人為子女即被告己○○等
    九人，各有戶籍登記簿謄本在卷足按。因被告己○○等九人
    尚未就其被繼承人侯勝所遺系爭一五二地號及一六三地號土
    地應有部分辦理繼承登記，為土地分割之需，爰一併請求被
    告己○○等九人應就其等所繼承之應有部分辦理繼承登記。
(三)系爭一五二地號土地之地形狹長且相當不規則，勢須預留道
    路供通行；一六六地號土地乃一長形土地，北有產業道路，
    南有私設既成道路；一六三地號與一六六地號二筆土地或因
    地形特殊，或因面積過小，宜依變賣方式分割，所得價金依
    各共有人之應有部分比例分配之。如共有人間取得面積互有
    增減，同意按公告土地現值之價格相互補償。
三、被告抗辯：
(一)辛○○部分：同意分割，但希望分配位置能與其所有之同段
    一五六地號、一六二地號土地相鄰，俾利合併使用，如共有
    人間取得面積互有增減，同意以公告土地現值之價格相互補
    償。
(二)卯○○部分：同意分割，其在一五二地號土地西半部闢植蓮
    霧園，且其業已花費逾新台幣（下同） 200,000元購買級配
    回填在系爭一五二地號及比鄰之其所有一六四地號土地旁，
    故希望分配位置能與其所有之同段一六四地號土地相鄰，俾
    利合併使用，其在系爭土地上所建鐵皮工寮於分割後願拆除
    。如共有人間取得面積互有增減，同意以公告土地現值之價
    格相互補償。
(三)午○○部分：同意分割，其目前在一六六地號土地上種植蓮
    霧樹；就一五二地號土地之分配位置希望能在卯○○之北邊
    ；而就一六三地號土地部分則希望能與卯○○分得位置比鄰
    。如共有人間取得面積互有增減，同意以公告土地現值之價
    格相互補償。
(四)寅○部分：沒有意見。
(五)丑○○部分：同意分割，其就一五二地號土地之分得位置希
    望能在南端及與一五三地號土地比鄰處，俾能與其親屬所共
    有之一五三地號土地合併使用，其在系爭土地上所建鐵皮工
    寮於分割後願拆除。如共有人間取得面積互有增減，同意以
    公告土地現值之價格相互補償。
(六)巳○○部分：同意分割及同意原告之主張。
(七)丙○○及己○○等九人部分：同意分割；關於分配位置，丙○○願與侯勝之繼承人即己○○等九人劃在一起。
四、本件原告主張系爭一五二地號面積四六八六．六五平方公尺
    、同段一六三地號面積六三四．三三平方公尺二筆土地均為
    其與被告辛○○、卯○○、午○○、寅○、丑○○、巳○○
    、丙○○及己○○等九人之父即被繼承人侯勝所共有；而同
    段一六六地號面積一一０三．六七平方公尺土地則為其與被
    告辛○○、卯○○、午○○、巳○○、丙○○、甲○○所共
    有，其等在各該土地之應有部分各如後附表一之持分欄所示
    ，系爭三筆土地均無因使用目的不能分割之情形，而各該筆
    土地共有人間亦未訂立不分割之特約，但就分割方法則無從
    獲致協議之事實，業據其提出系爭地號土地登記謄本為證，
    復為被告所不爭執或未到場爭執，均堪信實。從而，原告訴
    請以判決分割系爭土地，即無不合。又原告主張系爭一五二
    地號及一六三地號土地原共有人侯勝已於76年2 月4 日死亡
    ，其繼承人即被告己○○等九人就侯勝所遺上開二筆土地應
    有部分尚未申辦繼承登記等情，有其所提土地登記謄本及侯
    勝與其繼承人即被告己○○等九人之戶籍登記除戶簿謄本、
    戶籍謄本所載足稽，則其因土地分割之需，而併訴請被告己○○等九人應就上開二筆土地應有部分辦理繼承登記，亦無
    不合，應予准許。
五、查系爭一五二地號土地之地形南北狹長，西半部經被告卯○○用以闢植蓮霧園，東半部呈不規則狀，與同段一五三地號
    毗鄰部分土地現經被告許黃評用以與鄰地共有人甲○○使用
    部分合併種植蓮霧樹，與同段一五六地號地號土地毗鄰部分
    ，則由被告辛○○使用，與其所有之一五六地號土地合併種
    植蓮霧樹；系爭一六六地號土地之地形南北狹長，現由被告
    午○○單獨使用種植蓮霧樹；系爭一六三地號為建地，除東
    側部分土地有被告辛○○所建工寮，並經其將部分土地與其
    所有毗鄰之同段一六二地號合併使用作為蓮霧園外，其餘部
    分無人使用，又系爭一五二地號、一六六地號土地之北端及
    系爭三筆土地之南端各臨產業道路與既成道路可供對外通行
    。以上各情，業經本院至現場勘驗明確，並囑託屏東縣東港
    地政事務所派員實施測量，復為到場之兩造分別指明且互所
    不爭，有勘驗筆錄及複丈成果圖在卷可稽。爰審酌系土地之
    上述使用現況及兩造各所陳之意願與各該被告與鄰地之合併
    使用或所有權屬等情，定分割方法如下：
(一)就系爭一五二地號土地定分割方法如附圖所示，其中編號Ｌ
    部分土地係供通行使用，俾兩造日後對各該分得之土地均得
    便於規劃使用，以期能地盡其利，兩造各自取得之土地位置
    及面積，如主文第二項前段所示。依上開分割方法，被告卯
    ○○及寅○二人各所取得之土地面積，較其等依應有部分比
    例折計之面積，分別減少七九．六二平方公尺及七七．０八
    平方公尺，而被告鄭黃評及午○○二人則分別增加一五六．
    六九平方公尺及０．０一平方公尺，而就各共有人取得面積
    有所增減部分，應以公告土地現值每平方公尺 750元之價格
    相互補償為合理。爰依上開價格定其等應相互補償之金額，
    如主文第二項後段所示。
(二)就系爭一六三地號土地定分割方法如附圖所示，其中編號Ｂ
    部分係現供通行之土地，仍由除被告甲○○以外之兩造保持
    共有，俾續供各人通行使用，兩造各自取得之土地位置及面
    積，如主文第三項前段所示。依上開分割方法，被告丑○○
    及被告卯○○各所取得之土地面積，較其等依應有部分比例
    折計之面積，分別增加及減少０．０一平方公尺，而就各共
    有人取得面積有所增減部分，應以公告土地現值每平方公尺
    7,400元之價格相互補償為合理。爰依上開價格定其等應相
    互補償之金額，如主文第三項後段所示。
(三)就系爭一六六地號土地因臨路面寬僅約七公尺餘，縱深約一
    百五十公尺，如採原物分割方式，按兩造應有部分比例分割
    為七筆，加以地形狹長，每筆面寬與上述縱深長度顯失比例
    ，土地益見狹長，分割後兩造均無從避免上開土地資源使用
    不經濟與無效率之弊，如將系爭土地予以變價，由拍定人取
    得完整之土地，應最能發揮其經濟效用，以期能地盡其利，
    是以，本院認系爭一六六地號土地以變價分割為最適當之分
    割方法，爰准將該筆土地予以變賣，所得價金按兩造應有部
    分比例分配之，如主文第四項所示。
據上論結，本件原告之訴為有理由，依民事訴訟法第385 條第 1
項前段、第78條、第81條、第85條第1 項但書、第2 項，判決如
主文。
中    華    民    國    98    年    1    月    12     日
                        民事第一庭法  官  孫  國  禎
正本係照原本作成。
如對判決上訴，須於判決送達後廿日內向本院提出上訴狀，其未
表明上訴理由者，應於提出上訴後二十日內向本院補提理由書狀
（均須按他造當事人之人數附繕本）。
中    華    民    國    98    年    1    月    12     日
                                  書記官   曾  文  玲


司法院資訊處製作；財團法人民間司法改革基金會備份。
